臺灣高等法院刑事判決　　　　　　　　96年度上易字第2318號
上　訴　人
即　被　告　乙○○
上列上訴人因妨害名譽案件，不服臺灣板橋地方法院96年度易字
第1465號，中華民國96年8月5日第一審判決（起訴案號：臺灣板
橋地方法院檢察署96年度偵字第1819號），提起上訴，本院判決
如下：
    主  文
上訴駁回。
乙○○緩刑貳年。
    事  實
一、乙○○與甲○○均係址設臺北縣土城市○○路之「成功座標
    」公寓大廈之住戶，而甲○○則係前開大廈住戶所選出之管
    理委員會主任委員，緣乙○○前在社區電梯內張貼未經管委
    會核准蓋章之里長公告（內容係關於中秋節聯歡晚會），經
    甲○○發覺後予以撕毀，致乙○○心生不滿，且乙○○個人
    認為臺北縣政府並未核備甲○○為「成功座標」公寓大廈住
    戶管理委員會主任委員，遂意圖散布於眾，基於以文字指摘
    足以毀人名譽之事之犯意，於民國（下同）95年9月22日及
    23 日，接續於臺北縣土城市○○路31號31、33號社區電梯
    內，在甲○○所張貼退還影印機予里辦公室另行洽租之社區
    公告上，貼上內容有「沒有領牌的主委儘快到縣政府和市公
    所領牌」文字之字條，又在該公告上填寫「人老是個寶，活
    到六、七十，還管事都不嫌老，影印機用不到三年故障頻繁
    ，騙善良的住戶，想花錢買新的，錢多嗎，不是沒印章領錢
    ！」等文句，恣意指摘甲○○為老年人，還多管事，且不具
    有成功座標公寓大廈管理委員會主任委員資格，又對社區影
    印機使用及管理費財務運用不當，欺騙社區住戶，使該社區
    住戶得以共見共聞而散布之，足以毀損甲○○之名譽。
二、案經甲○○訴請臺灣板橋地方法院檢察署檢察官偵查終結聲
    請臺灣板橋地方法院以簡易判決處刑，臺灣板橋地方法院認
    不宜以簡易判決處刑，改依通常程序審理。
    理  由
一、訊據上訴人即被告乙○○，坦承其與甲○○均為臺北縣土城
    市○○路「成功座標」公寓大廈之住戶，因被告先前在社區
    電梯內張貼未經管委會核准蓋章之里長公告（內容係關於中
    秋節聯歡晚會），經甲○○發覺後予以撕毀，致被告心生不
    滿，且被告認為臺北縣政府並未核備甲○○為「成功座標」
    公寓大廈住戶管理委員會主任委員，遂於95年9月22日及23
    日，接續於臺北縣土城市○○路31號31、33號社區電梯內，
    在甲○○所張貼退還影印機另行洽租之社區公告上，張貼內
    容包含：「沒有領牌的主委儘快到縣政府和市公所領牌」文
    字之字條，及在該公告上填寫：「人老是個寶，活到六、七
    十，還管事都不嫌老，影印機用不到3年故障頻繁，騙善良
    的住戶，想花錢買新的，錢多嗎，不是沒印章領錢！」等文
    句，核與告訴人甲○○於檢察事務官詢問時之指訴情形相符
    ，並有書寫前述文字之公告與字條及監視器翻拍照片九紙可
    資佐證。
二、被告雖辯稱：甲○○並非合法主任委員，又甲○○要換掉的
    是里長辦公室財產借給社區使用，影印機雖曾受損、經修理
    即可使用，且由於甲○○曾與里長惡鬥，里長不向公所申請
    配合款，甲○○用社區的錢購買烤肉用具與材料，社區住戶
    雖很高興，但別的社區都有里長配合款，甲○○在七月間向
    趙素芬借支付社區費用，伊聽趙素芬說此事，伊是基於社區
    利益才提出申訴，並未妨害甲○○名譽云云。
三、經查：
（一）本件成功座標公寓大廈社區管理委員會主任委員改選為甲
      ○○之報備未經主管機關即臺北縣政府核准，主要理由為
      該大廈95年度管理委員申請變更報備核准在案之主任管理
      員為林景南，依該大廈規約，委員任期為一年，自1月1日
      起至12月31日止；而該大廈區分所有權人95年6月18日第
      12次會議第2案即重新改選委員申請變更報備案，並未載
      明95年度管理委員解任之決議而直接改選管理委員，與公
      寓大廈管理條例第29條規定不符，有偵查卷附臺北縣政府
      95年9月14日北府工使字第0950612099號函影本可憑，惟
      此屬該社區所有權人會議議事之程序及議事錄記載方式問
      題，如參照偵查卷所附之95年7月4日成功座標大廈管理委
      員會主任委員移交清冊上，有前任主任委員林景南、接任
      主任委員甲○○及監察人陳素芳之簽名用印，該住戶管理
      委員會實際上已辦理主任委員之移交，即相關主任委員事
      務移交由甲○○處理，此觀證人潘麗馨、曾吳宏二人於96
      年、7月23日原審審判期日到庭作證陳述該社區管理費均
      交由甲○○收受管領等情亦可驗證屬實。從而，被告若對
      告訴人甲○○之社區管理委員會主任委員資格有所爭執，
      允宜循公寓大廈管理條例第25條、第31條、第32條及成功
      座標公寓大廈社區規約有關規定處理，不可恣意指摘。
（二）而前引被告所寫：「沒有領牌的主委儘快到縣政府和市公
      所領牌」、「人老是個寶，活到六、七十，還管事都不嫌
      老，影印機用不到3年故障頻繁，騙善良的住戶，想花錢
      買新的，錢多嗎，不是沒印章領錢！」等文句，依其文字
      使用方式，衡以社會通念一體觀察，係指摘告訴人甲○○
      已為老年人，還管事，且本身不具有本件成功座標公寓大
      廈管理委員會主任委員資格，又對社區影印機及管理費財
      務管理運用不當，欺騙善良社區住戶，被告不循公寓大廈
      管理條例所定程序、邀集社區住戶召開臨時所有權人會議
      爭執告訴人甲○○之主任委員資格，亦不以理性方式反應
      表述，恣意批評指摘甲○○有欺騙社區住戶情事，所張貼
      書寫文字處所又係於社區電梯，該社區住戶得以共聞共見
      ，此舉於客觀形式上判斷，當係意圖散布於眾，而以文字
      散布指摘足以毀損告訴人名譽之事。
（三）又原審為了解成功座標公寓大廈之影印機使用與財務情形
      ，即被告所言是否合於事實與可否受言論自由保障，依被
      告聲請傳喚證人潘麗馨、曾吳宏二人於96年、7月23日審
      判期日二人到庭作證，潘麗馨結證稱：「（審判長問：九
      五年九月，是土城市○○路成功座標大廈住戶？）是。」
      、「（審判長問：成功座標大廈有無成立住戶管理委員會
      ？）以前有，從大樓蓋的時候就有，目前已經沒有了。」
      、「（審判長問管委會運作到何時？）去年，實際時間我
      忘記了。」、「（審判長問：管委會最後主任委員是誰？
      ）林景南。」、「（審判長問：甲○○是你們的主任委員
      ？）應該不是，他沒有去申請，市公所並沒有核下來。」
      、「（審判長問：九五年七月四日社區管委會主任委員有
      辦理移交，是林景南移交給甲○○？）我只知道東西全部
      交給他。」、「（審判長問：公所沒有准，是指移交台北
      縣政府、土城市公所並沒有准予報備上述管理委員會主任
      委員之變更？）是，應該是有申請，但是沒有通過。」、
      「（審判長問沒有通過理由？）我不知道。」、「（審判
      長問：社區之前所成立管委會財務運用情形？）我不是很
      清楚。」、「（審判長問：社區有無使用影印機？）有。
      」、「（審判長問：影印機是租的？還是借的，還是自購
      的？）是里長借給我們的。」、「（審判長問：有無說借
      用時間到何時為止？）沒有，但是甲○○說發公文給里長
      ，要他拿回去，里長就來將影印機收回去，甲○○自己又
      去租壹台，一個月花租金一千六百元。」、「（審判長問
      ：這個決定社區住戶是否同意？有無開會處理？）沒有開
      會，也沒有告訴我們住戶，他直接發公文給里長，里長給
      我們看，我們才知道。」、「（審判長問：社區住戶有同
      意甲○○租用影印機？）那時候沒有開會，所以住戶並不
      知道。」、「（審判長問：你們得知這件事後，住戶反應
      ？）是沒有聽到大家說什麼。」、「（審判長問：每月繳
      多少管理費？）我們用坪數計算，我房子二七點多坪，每
      個月管理費一千二百元。」、「（審判長問：目前已無管
      委會，管里社區費用交給誰？）甲○○。」、「（審判長
      問：甲○○有向外借錢供社區使用？）有聽說。」、「（
      審判長問：有實際的事證？）我是聽說的。」、「（審判
      長問：聽誰講的？）聽大家講的。」、「（審判長問：你
      們管理費相關使用情形，甲○○每個月或兩個月結算一次
      貼布告？）我有看到他貼布告，但是多久貼一次，我不知
      道。」、「（審判長問：有無人實際去稽核？）我不知道
      。」云云。證人曾吳宏證稱：「（審判長問：目前是否住
      在成功座標公寓？）是。」、「（審判長問：公寓大廈成
      立住戶管理委員會？）沒有成立，公所沒有成立。」、「
      （審判長問：一直都沒有住戶管理委員會？）以前有，運
      作到去年要重選為止，可是去年主委沒有通過。」、「（
      審判長問最後一任主委？）林景南。」、「（審判長問：
      林景南將主委移交給甲○○，此事你知否？）不知道，只
      知道公所沒有核准。」、「（審判長問：社區相關財務運
      作情形？）財務我不清楚。」、「（審判長問：管委會誰
      收、如何用錢？）甲○○收，如何運用我不清楚。」、「
      （審判長問：有無相關稽核制度？）以前有，現在我不知
      道。」、「（審判長問：以前如何稽核？）有時候開會的
      時候會公布。」、「（審判長問：社區有無使用影印機？
      ）有，里長配下來的，後來甲○○說不能用，就拿社區的
      款項來買或是分期，這個我就不清楚。」、「（審判長問
      ：你們社區管委會有無借錢做社區使用？甲○○有無去借
      錢供社區使用？）我不清楚。」、「（審判長問：有無聽
      社區的人說這些借錢供社區使用的事情？）我沒有聽過，
      聽起來的是比較會花錢，不像前任主委比較會把錢保留下
      來。」等詞。而原審質之被告，請其確認社區有無向人借
      錢供社區運作使用之情事，被告覆稱：「我有聽趙素芬講
      的，趙素芬是甲○○的財務。」。由上開證人潘麗馨、曾
      吳宏之證詞觀之，本件成功座標社區之影印機究以借用或
      者租用為宜，應委諸成功社區住戶公決評斷，而甲○○是
      否有濫用花費成功座標社區管理經費，亦僅為風聞傳述而
      並無積極事證，再者被告復係聽聞他人陳述即置詞指摘，
      未行合理之查證，其在無相當理由之情況下即驟信為事實
      ，用字遣詞又係詆毀告訴人名譽，當無受憲法言論自由保
      障之餘地，本案核無刑法第三百十條第二項免罰規定之適
      用。
四、綜上所述，被告所辯各節，無從援為被告有利之認定，本件
    事證明確，被告犯行堪以認定，應予依法論科。核被告意圖
    散布於眾，而散布文字，指摘足以毀損他人名譽之事，所為
    係犯刑法第三百十條第二項、第一項之加重誹謗罪。原審援
    引刑法第310條第2項、第1項、第42條第3項，形法施行法第
    1條第1項、第2項前段等規定，審酌被告犯罪動機、目的、
    手段、對告訴人名譽毀損程度、犯罪後態度等一切情狀，量
    處罰金新臺幣貳萬元，並諭知拘役如易服勞役以新臺幣壹仟
    元折算壹日，復以被告犯罪時間在96年4月24日以前，合於
    中華民國96年罪犯減刑條例第2條第1項第3款之減刑條件，
    應減其宣告刑二分之一，而依中華民國96年罪犯減刑條例第
    2條第1項第3款、第7條之規定，減其宣告刑二分之一為罰金
    新臺幣壹萬元，如易服勞役以新臺幣壹仟元折算壹日，經核
    其認事用法均無不合，量刑亦稱妥適。本件被告之上訴意旨
    否認犯罪，難認為有理由，應予駁回。末查，被告前未曾因
    故意犯罪而受有期徒刑以上刑之宣告，且本件係為其所住社
    區眾人之事，而因一時誤會，心裡不平，對被害人為上開加
    重誹謗之行為，其受本件刑事追訴及刑之宣告後，應有所警
    惕，諒無再犯之虞，本院其認所處之刑以暫不執行為適當，
    爰併予宣告緩刑貳年以勵自新。
五、據上論斷，應依刑事訴訟法第三百六十八條，刑法第七十四
    條第一項第一款，判如主文。
本案經檢察官李良忠到庭執行職務。
中　　華　　民　　國　　96　　年　　11　　月　　7 　　日
                  刑事第三庭審判長法  官  許國宏
                                  法  官  楊貴志
                                  法  官  許增男
以上正本證明與原本無異。
不得上訴。
                                  書記官  葉金發
中　　華　　民　　國　　96　　年　　11　　月　　7 　　日
附錄本案論罪科刑法條全文：
刑法第310條第1項、第2項：
意圖散布於眾，而指摘或傳述足以毀損他人名譽之事者，為誹謗
罪，處一年以下有期徒刑、拘役或五百元以下罰金。
散布文字、圖畫犯前項之罪者，處二年以下有期徒刑、拘役或一
千元以下罰金。
形法施行法第1 條之1
中華民國九十四年一月七日刑法修正施行後，刑法分則編所定罰
金之貨幣單位為新臺幣。
九十四年一月七日刑法修正時，刑法分則編未修正之條文定有罰
金者，自九十四年一月七日刑法修正施行後，就其所定數額提高
為三十倍。但七十二年六月二十六日至九十四年一月七日新增或
修正之條文，就其所定數額提高為三倍。
